【裁判字號】    95,金,3
【裁判日期】    950809
【裁判案由】    損害賠償
【裁判全文】
臺灣臺北地方法院民事判決                 95年度金字第3號
原      告  致和證券股份有限公司
法定代理人  乙○○
訴訟代理人  劉錦隆律師
複代理人    崔駿武律師
被      告  國泰世華商業銀行股份有限公司
法定代理人  甲○○
訴訟代理人  丙○○
被      告  大華證券股份有限公司
法定代理人  丁○○
訴訟代理人  戊○○
上列當事人間請求損害賠償事件，本院於中華民國95年7月26日
言詞辯論終結，判決如下：
    主      文
原告之訴及假執行之聲請均駁回。
訴訟費用由原告負擔。
    事實及理由
一原告起訴主張：
  (一)訴外人鄭傑方為伊公司台北分公司客戶，於民國86年12月2
    日開立帳號00000000000號之委託買賣證券帳戶，於94年2、
    3月間不知名之歹徒持偽造之鄭傑方身分證及印章，在被告
    大華證券股份有限公司（下稱大華證券公司）開立帳號00
    000000000之委託買賣證券帳戶，另於被告國泰世華銀行股
    份有限公司（下稱國泰世華銀行）開立帳號000000000000之
    存款帳戶，並將鄭傑方在伊台北分公司集保存摺內如附表所
    示之股票（下稱系爭股票）匯至前開遭盜開之被告大華證券
    公司帳戶後將非零股部分出售，所得股票交割款全數撥入前
    開遭盜開之被告國泰世華銀行帳戶內，經歹徒盜領後剩餘新
    台幣（下同）1,212元。嗣經財團法人證券投資人及期貨交
    易人保護中心調處委員會調處，伊與鄭傑方於94年5月27日
    達成協議，伊公司同意於簽訂調處書起7日內恢復鄭傑方在
    伊集保帳戶內股票原狀，倘伊如期將鄭傑方帳戶恢復原狀，
    鄭傑方同意將其就本事件對第三人之損害賠償請求權或不當
    得利請求權或其他任何請求權均讓與伊公司。伊公司已依前
    開協議花費1,411,138元以鄭傑方帳戶買進股票恢復原狀，
    故鄭傑方就本事件對第三人之損害賠償請求權或不當得利請
    求權或其他任何之權利均已讓與原告。
  (二)被告大華證券公司未發現歹徒持偽造之身分證即令其開戶，
    顯有過失，且依中華民國證券商同業公會訂定報行政院金融
    監督管理委員會證券期貨局（下稱證期局）核定之「證券商
    客戶開設有價證券集中保管契約書」第11條第1項規定，可
    知除買賣交割外，集保股票之劃撥，以同一人之帳戶為限，
    在被告大華證券公司開立之鄭傑方委託買賣證券帳戶及股票
    集中保管帳戶既非真正之鄭傑方所開立，則歹徒雖冒名申請
    將鄭傑方在伊公司帳戶之股票匯出，因非同一人之帳戶，應
    不生匯出效力，系爭股票所有權應仍屬鄭傑方所有，被告大
    華證券公司竟將歹徒匯至偽開之鄭傑方帳戶內之系爭股票賣
    出，已不法侵害鄭傑方對系爭股票之所有權；縱認股票匯出
    有效，惟被告大華證券公司未經鄭傑方委託即將系爭股票賣
    出，亦係不法侵害鄭傑方對系爭股票之所有權。又被告國泰
    世華銀行未發現歹徒持偽造之鄭傑方身分證及駕照辦理開戶
    ，未依相關查核程序確實核對客戶身分，洵有過失，且系爭
    股票於出售前仍屬鄭傑方所有業如前述，被告大華證券公司
    係以受鄭傑方委託之名義出賣系爭股票，則所得股款應為鄭
    傑方所有，因被告國泰世華銀行上開過失致被告大華證券公
    司誤認被告國泰世華銀行與鄭傑方有消費寄託契約，而將出
    賣鄭傑方股票之價金交給被告國泰世華銀行，遭歹徒冒領原
    屬鄭傑方所有之股款，鄭傑方喪失股票所有權及股款之損失
    ，與被告之過失行為有因果關係，被告應依民法第188條第1
    項、第184條第1項前段及第2項、第185條規定連帶負共同侵
    權行為損害賠償責任。又系爭股票及出賣所得均屬鄭傑方所
    有，被告國泰世華銀行既主張未與鄭傑方成立消費寄託契約
    ，則其收受出賣鄭傑方系爭股票之價金即無法律上之原因，
    依民法第179條規定亦應返還鄭傑方。鄭傑方對被告有侵權
    行為損害賠償請求權及不當得利返還請求權，伊公司自鄭傑
    方受讓前開債權，為此提起本件訴訟等情。
  (三)並聲明：1.被告應連帶給付原告1,411,138元及自起訴狀繕
    本送達翌日起至清償日止，按週年利率5%計算之利息。2.願
    供擔保請准宣告假執行。
二被告大華證券公司則以：依原告所陳歹徒持偽造之鄭傑方證券
  集保存摺無法刷出，乃持偽造之鄭傑方身分證及印鑑章申請補
  發存摺，再將鄭傑方帳戶內股票匯入伊公司帳戶，則原告公司
  經辦人員未發現上開集保存摺、身分證及印鑑均係偽造，未依
  其自訂匯撥轉帳作業規定比對存券匯撥申請書所蓋用之印鑑是
  否與鄭傑方留存印鑑相符，乃要求辦理匯撥者提示證券存摺，
  於歹徒未出示授權書之情況下，仍讓歹徒匯出股票，顯有過失
  ，且以歹徒得以偽造鄭傑方之印鑑章、發摺單位之集保專用章
  、集保存摺編號、鄭傑方已刷摺資料，足認原告公司人員有故
  意或重大過失，因而造成鄭傑方之損害，原告應對鄭傑方負損
  害賠償責任，鄭傑方於系爭股票遭歹徒盜領時即喪失對股票之
  管領力，其所受損害與伊無關等語，資為抗辯。並聲明：
  (一)如主文第1項所示。(二)如受不利判決，願供擔保請准宣告免
  為假執行。
  被告國泰世華銀行辯稱：伊公司受理不知名歹徒以鄭傑方名義
  開戶時，已依規定核對身分證及駕駛執照正本，並至內政部網
  站查詢開戶者並無身分證領補換紀錄，始接受申請，伊公司辦
  理存款帳戶之開戶並無過失。且鄭傑方股票遭盜賣係不知名歹
  徒之侵權行為所致，一般而言存款帳戶開戶後存入之款項並非
  必然係處分犯罪所得，故伊公司之開戶行為與鄭傑方所受損害
  並無相當因果關係。再者，伊公司受領存款係本於與該不知名
  歹徒間之消費寄託關係，並非無法律上之原因，伊公司亦無不
  當得利可言等語。並聲明：(一)如主文第1項所示。(二)如受不利
  判決，願供擔保請准宣告免為假執行。
三兩造不爭執之事實：
  (一)鄭傑方為原告台北分公司客戶，開立有帳號00000000000號
    之委託買賣證券帳戶，於94年1月28日遭人持偽造之鄭傑方
    身分證及印鑑重新申請辦理證券集保存摺。
  (二)有人於94年2月4日持偽造之鄭傑方身分證在大華證券股份有
    限公司開設帳號00000000000之委託買賣證券帳戶，另於同
    年2月5日持偽造之鄭傑方身分證及駕照在國泰世華商業銀行
    股份有限公司開設帳號000000000000之存款帳戶。
  (三)鄭傑方在原告台北分公司集保存摺內如附表所示之股票匯至
    前開遭盜開之被告大華證券公司帳戶後將除已下市之誠洲外
    之其餘股票非零股部分出售，所得股票交割款全數撥入前開
    遭盜開之被告國泰世華銀行帳戶內，經盜領後剩餘1,212元
    。
  (四)原告於鄭傑方經財團法人證券投資及期貨交易人保護中心調
    處委員會調處，於94年5月27日達成協議，原告同意於簽訂
    調處書起7日內恢復鄭傑方在原告集保帳戶內股票原狀，倘
    原告如期恢復鄭傑方帳戶原狀，鄭傑方同意將其對於第三人
    之損害賠償請求權或不當得利請求權或其他任何請求權讓與
    原告。原告已依調處協議恢復鄭傑方集保帳戶內股票原狀。
  (五)上開事實為兩造所不爭執（見本院卷第140頁背面），並有
    原告提出財團法人證券投資及期貨交易人保護中心調處委員
    會調處書、合併買賣報告暨交割憑單（見本院卷第4、5頁）
    、鄭傑方身分證及駕駛執照（見本院卷第42頁）、普通交易
    開戶契約（見本院卷第73-85頁）、印鑑卡（見本院卷第87
    頁）為證，堪信為真實。
四原告主張被告應依侵權行為法律關係連帶賠償鄭傑方1,411,13
  8元，被告國泰世華銀行另應依民法第179條規定返還該款項予
  鄭傑方，原告受讓鄭傑方對被告上開債權，自得請求被告給付
  云云，被告則以上開情詞資為抗辯。則本件爭執點即在於：(一)
  鄭傑方是否得對被告請求侵權行為損害賠償？(二)鄭傑方是否得
  對被告被告國泰世華商業銀行股份有限公司請求返還不當得利
  ？茲析述如下：
  (一)鄭傑方是否得對被告請求侵權行為損害賠償？
    1.按侵權行為所發生之損害賠償請求權，須有故意或過失不
      法侵害他人之權利，且損害之發生與加害人之故意或過失
      加害行為間有相當因果關係，始能成立。又所謂相當因果
      關係，係以行為人之行為所造成之客觀存在事實，依經驗
      法則，可認通常均可能發生同樣損害之結果而言；如有此
      同一條件存在，通常不必皆發生此損害之結果，則該條件
      與結果並不相當，即無相當因果關係。再按民法第185條
      第1項所謂之數人共同不法侵害他人之權利，係指各行為
      人均曾實施加害行為，且各具備侵權行為之要件而發生同
      一事故者而言，是以各加害人之加害行為均須為不法，且
      均須有故意或過失，並與事故所生損害具有相當因果關係
      者始足當之。
    2.依證券交易法第43條第2項及證券投資信託及顧問法第34
      條第4項規定授權訂定之「有價證券集中保管帳簿劃撥作
      業辦法」第30條第1項規定：「客戶請求將其帳戶之有價
      證券餘額轉帳至設於他參加人之帳戶，或依法令規定轉帳
      至他人帳戶時，應向參加人提出存摺、轉帳申請書，由其
      通知保管事業將客戶帳戶之餘額撥入對方參加人帳戶，但
      請求轉帳之有價證券另有限制之規定者，不在此限。」及
      中華民國證券商同業公會訂定報證期局核定之「證券商客
      戶開設有價證券集中保管契約書」第11條第1項規定：「
      客戶申請將集中保管之有價證券轉撥至其他公司該客戶之
      帳戶，應於集保結算所所規定作業時間內，提示證券存摺
      ，填具『存券匯撥申請書』，加蓋原留印鑑或簽名式樣至
      本公司辦理。本公司審核前項資料無誤後，即辦理證券存
      摺登錄。」可知投資人如與兩家以上證券商往來，而有不
      同之交易帳戶時，在其中一證券商申請轉撥有價證券至另
      證券商時，須提出證券存摺、填具存券匯撥申請書並加蓋
      原留印鑑或簽名式樣供原證券商審核，於符合上開條件後
      始得將該證券商集中保管之有價證券轉撥至其他公司之帳
      戶，是以鄭傑方帳戶內股票是否能轉撥至被告大華證券公
      司帳戶，須由原告負審核之責，倘原告善盡其注意義務，
      鄭傑方帳戶內之股票即不致被盜領盜賣，則不論被告大華
      證券公司或被告國泰世華銀行是否有過失使歹徒開立鄭傑
      方之委託買賣證券帳戶及存款帳戶，亦與鄭傑方所受損害
      無涉。
    3.經查，本件原告自承歹徒於94年1月28日持偽造之鄭傑方
      身分證及證券集保存摺至伊公司台北分公司刷集保存摺無
      法刷出，乃以偽造之鄭傑方身分證及印鑑章辦理補發存摺
      ，再將鄭傑方帳戶內股票匯入被告大華證券公司帳戶（見
      本院卷第130頁），而鄭傑方在原告公司開戶時已留下建
      檔資料及印鑑印文，原告公司承辦人員本應詳予比對歹徒
      所提之身分證及印鑑與鄭傑方留存者是否相符，卻未注意
      身分證及印文已有未合，甚未發現集保存摺亦屬偽造，顯
      有疏失。再衡諸常情，知悉鄭傑方留存在原告公司開戶基
      本資料及買賣股票資料僅鄭傑方本人及原告而已，該名歹
      徒卻對鄭傑方在原告公司開設證券帳戶、鄭傑方交易帳戶
      號碼、姓名、地址、身分證統一編號、帳戶內持股情形等
      知之甚詳，顯係原告公司人員或鄭傑方因故意或過失洩漏
      鄭傑方上開資料，導致鄭傑方在原告開設帳戶中之股票遭
      轉撥至歹徒在被告大華證券公司開設之鄭傑方帳戶中，則
      鄭傑方所受損害實係原告把關不嚴或鄭傑方本身過失行為
      造成。且鄭傑方之股票遭盜領得逞，其損害於盜領發生時
      即已確定，縱然被告大華證券公司、被告國泰世華銀行審
      核開立證券帳戶、存款帳戶有過失，亦難認係鄭傑方所受
      損害之共同原因。何況證券商或金融業者審核開戶資料縱
      有過失，通常亦不必然發生所謂盜賣股票或盜領存款之結
      果，揆諸首開說明，被告大華證券公司審核歹徒開設鄭傑
      方證券帳戶之行為及被告國泰世華銀行審核歹徒開設鄭傑
      方存款帳戶之行為是否有過失，與鄭傑方遭人冒名轉撥股
      票之損害間，並無相當因果關係，堪予認定，被告辯稱其
      等對鄭傑方所受損害均不構成侵權行為，應可採信。
  (二)鄭傑方是否得對被告國泰世華銀行請求返還不當得利？
    1.第按行為人如係為自己而冒他人之名與人訂立契約，契約
      相對人亦願與行為人訂立契約，而對其法律效果歸屬何人
      在所不問，即姓名不具區別性意義時，該契約對冒名之行
      為人仍發生效力，則相對人本於契約行使權利履行義務，
      即難謂無法律上之原因。
    2.本件原告主張不知名歹徒冒用鄭傑方名義在被告國泰世華
      銀行開立存款帳戶，並將出售鄭傑方股票所得款項撥入上
      開帳戶，則對被告國泰世華銀行而言，與其成立消費寄託
      契約者為該冒名鄭傑方開戶之人，被告國泰世華銀行受領
      該存款並非無法律上之原因，且其亦因而對該開戶名義人
      負有返還消費寄託款之義務，該真正開戶之行為人已依與
      被告國泰世華銀行間之契約約定領取帳戶內之存款，則被
      告國泰世華銀行亦未受有利益。準此，原告主張鄭傑方得
      對被告國泰世華銀行請求返還不當得利，洵屬無據。
五綜上所述，原告依第184條第1項前段、第2項、第188條第1項
  、第185條規定及債權讓與之法律關係，請求被告連帶給付1,
  411,138元及自起訴狀繕本送達翌日起算之法定遲延利息，併
  依民法第179條規定請求被告國泰世華銀行給付上開款項及利
  息，均無足取，應予駁回。
六又本件事證已臻明確，兩造其餘攻擊防禦方法及未經援用之證
  據，經本院斟酌後，認為均不足以影響本判決之結果，爰不一
  一論述，併此敘明。
七假執行之宣告：原告之訴既經駁回，其假執行之聲請即失所依
  據，應併予駁回。
據上論結，原告之訴為無理由，依民事訴訟法第78條，判決如主
文。
中    華    民    國    95    年    8     月    9     日
                  民事第四庭法  官  劉又菁
以上為正本係照原本作成
如對本判決上訴，須於判決送達後20日內向本院提出上訴狀
中    華    民    國    95    年    8     月    11    日
                            書記官  楊勝欽


司法院資訊處製作；財團法人民間司法改革基金會備份。
